【裁判字號】    98,訴,2985
【裁判日期】    990505
【裁判案由】    森林法等
【裁判全文】
臺灣板橋地方法院刑事判決              98年度訴字第2985號
公  訴  人  臺灣板橋地方法院檢察署檢察官
被      告  丁○○○
            丙○○
上列被告因違反森林法等案件，經檢察官提起公訴（98年度偵字
第646號），本院判決如下：
    主  文
丁○○○為搬運贓物，使用車輛，結夥二人以上，竊取森林主產
物，處有期徒刑捌月，併科罰金新臺幣貳佰零壹萬元，罰金如易
服勞役，以罰金總額與壹年之日數比例折算。緩刑參年。
丙○○公訴不受理。
    事  實
一、丁○○○與其子丙○○（已於民國99年3 月1 日死亡）均明
    知臺北縣三峽鎮○○段有木小段144 地號（座標位置為X294
    799 、Y0000000，原烏來事業區第32林班）為行政院農業委
    員會林務局新竹區管理處（下稱林務局新竹管理處）管理之
    國有林地，附著生長於其上之樹木屬國有森林之主產物，竟
    意圖為自己不法所有之犯意聯絡，以所有人自居，先由丙○○與不知情之乙○○（已另經檢察官為不起訴處分確定）洽
    商買價，並於97年7 月21日，由丁○○○與乙○○簽訂買賣
    合約書，擅自將上揭林區土地上之銀杏1 棵（被害山價即贓
    額為新臺幣「下同」0000000 元），以總價17萬元，訂金5
    萬元之代價，出售乙○○而竊取上開森林主產物。嗣於97年
    12 月19 日16時30分許，乙○○僱請不知情之詹前鴻、陳清
    松（左2 人均已另為不起訴處分）分別駕駛挖土機、吊車，
    將附著於上開土地生長而屬於森林主產物之銀杏挖掘拔起，
    丙○○則幫忙清理樹枝，將銀杏砍伐倒地盜採既遂後，欲吊
    至吊車上時，為林務局新竹管理處烏來工作站技術士甲○○
    發現即報警處理，並會同警方趕至現場而當場查獲，並扣得
    銀杏1 棵（已發還林務局新竹管理處），而查悉上情。
二、案經林務局新竹管理處訴由臺北縣政府警察局三峽分局移送
    臺灣板橋地方法院檢察署檢察官偵查起訴。
    理  由
甲、證據能力有無之判斷：本院以下所引之證據，經本院當庭提
    示，檢察官與被告均無意見，且未於言詞辯論終結前聲明異
    議，本院審酌該等證據作成之情況，認為適於為本件認定事
    實之依據，依刑事訴訟法第159 條之5 第2 項規定，應具有
    證據能力，均得採為證據。
乙、實體方面：
壹、有罪部分：
一、訊據被告丁○○○矢口否認上揭犯行，辯稱：我是被冤枉的
    、我沒有賣銀杏給乙○○，我並不認得乙○○，而且銀杏是
    我公公種的云云。經查：
  (一)證人即林務局技術士甲○○於本院審理時證稱：我在97年12
    月初發現有一棵樹，就是本案的銀杏要斷根，斷根是移植前
    的準備動作，我就通知插角派出所協助查緝是否有人來挖掘
    ，在97年12月19日我發現丙○○、乙○○及詹前鴻在現場挖
    銀杏，被告丙○○在現場幫忙清理樹枝，準備把銀杏樹吊到
    卡車上面，我發現的時候，我就先到別的地方等警察到場，
    這顆銀杏樹離丁○○○的田地大約應該30、40公尺，可以跟
    丁○○○的私有田地明顯作區分，我們有用正攝影像圖套用
    地籍圖來比對的，因為丁○○○的田地是在種菜，田地外圍
    有個桂竹林，銀杏是長在桂竹林裡面，這個桂竹林是屬於林
    務局的地，是144 地號等語歷歷。被告丙○○、丁○○○對
    證人甲○○之證詞均未表示異議（見本院卷第47頁、第48頁
    ），並有空照圖附卷足稽，證人甲○○之證詞應與事實相符
    ，自堪採信，是上開銀杏確係附著生長於國有林地上，屬森
    林主產物，洵屬無疑。
  (二)證人乙○○證稱：我在97年12月19日早上就要去三峽鎮○○
    段144 地號去搬一棵銀杏樹，但因為卡車來得比較慢，而且
    還要作一些準備動作，所以才拖到下午4 點多才搬到車上。
    我當時是透過張有仁，還有一個叫做「阿燦」（台語）的男
    子的介紹去三峽那邊簽約的，因為三峽那邊我不熟，而我本
    身在做園藝，阿燦先找我之後，我才找張有仁，我擔心被騙
    ，所以我有要地主的地籍圖及地契，我打合約的時候，被告
    丁○○○有拿出地籍圖及資料，阿燦及張有仁一起帶我去看
    這棵銀杏，張有仁說這個銀杏的地主跟他很熟，這個地主就
    是在庭的被告丁○○○，我到現場之後，她說這棵銀杏是他
    公公以前種的，銀杏要賣我總計17萬元，另外要再加兩萬元
    的介紹費，共19萬元，事隔10到15天之後，我及阿燦還有張
    有仁才在被告丁○○○的家裡簽約，我先拿出來5 萬元的訂
    金給丁○○○，還有一萬元的介紹費給阿燦，我去看銀杏的
    時候，這棵銀杏是種在竹林裡面，不是種在被告的田地裡面
    。她前面有用一個門作區隔，需要丁○○○用鑰匙打開才能
    過去，但是那個竹林沒有用圍籬圍起來。買賣合約書上面是
    記載銀杏3 棵，是因為我嫌價格太貴了，所以我向被告丙○○說旁邊還有兩棵「春不老」能夠一起賣給我，算17萬元，
    丙○○也有同意。那天還沒有挖到這兩棵春不老，我們就被
    警方查獲了，簽約時丁○○○有在場，當時她說她手斷掉，
    所以我要她蓋手印，但她說她手痛，不能蓋手印，當場我將
    5 萬元交給丙○○算，丙○○算完之後，就將錢交給丁○○○，我第一次和阿燦、張有仁去現場看樹時，丙○○有在現
    場，並說這塊地是他媽媽的，如果要簽合約的話，要跟丁○○○簽等語綦詳。證人乙○○所證與被告丙○○於本院準備
    程序所供：簽約的時候我母親不認識字，所以我在場，錢不
    是我拿的等語及被告丁○○○於本院準備程序所自承：銀杏
    是我賣的，因為那時我經濟不方便，我有收5 萬元訂金等語
    均吻合，且有銀杏買賣合約書，其上賣方為丁○○○，並有
    丁○○○之印文蓋於合約書上附卷可按（見98年度偵字第64
    6 號卷第41頁、本院卷第35頁反面、第79頁至第80頁），證
    人乙○○上開所證自堪採信，被告丙○○於證人乙○○現場
    勘查看樹時有在場，雙方並協商買賣之價格，且於盜採時幫
    忙清理樹枝，被告丁○○○有簽約收款，是被告2 人就盜賣
    上開銀杏顯有犯意聯絡及行為分擔，至為明確，被告丁○○○辯稱：我沒有賣銀杏云云，自不足採信。
  (三)再按森林以國有為原則；竊取森林主、副產物者，應受刑事
    處罰，森林法第3 條第2 項、第50條、第52條分別定有明文
    ，被告自不得諉稱不知，況被告丁○○○於本院準備程序已
    自承：我承認有起訴之犯罪事實，我以為系爭銀杏是我婆婆
    種的，因為那時候經濟上不方便，所以有人來跟我買這棵樹
    ，我就賣給他等語如上。且證人甲○○、乙○○均就被告丁○○○之私有田地與國有林地可以明顯區分證述如上，是被
    告丁○○○顯明知上開銀杏並非屬其私人所有，至為明確，
    於本院審理時翻易其詞，改口辯稱：不是我賣的，樹是我公
    公種的，不知道是國有林木云云，亦不足採信，其對國有之
    林木自己並無挖取之權利本應知悉，竟仍將之出賣訂立買賣
    合約書，並由丙○○協助買主乙○○搬運，渠等盜挖搬運上
    開森林主產物離開現場，事證已臻明確。
  (四)末查，本件被告竊取之銀杏1 顆之被害材積共計37立方公尺
    ，市價0000000 元，減去生產費49350 元，處分價金為0000
    000 元之事實，有行政院農業委員會林務局新竹區管理處99
    年2 月23日竹政字第099210549 號函附卷可稽，是本案贓物
    價額為0000000 元之事實，亦可認定。此外，並有買賣合約
    書1 份、森林被害告訴書、森林被害報告（處理）單、贓物
    認領保管單各1 張及現場照片6 張、代保管單等在卷可稽，
    被告丁○○○犯罪事證明確，犯行可堪認定。
二、按森林係指林地及其群生竹、木之總稱。而所謂森林主產物
    ，依國有林林產物處分規則第3 條第1 款之規定，係指生立
    、枯損、倒伏之竹木及餘留之根株、殘材而言。是森林主產
    物，並不以附著於其生長之土地，仍為森林構成部分者為限
    ，尚包括已與其所生長之土地分離，而留在林地之倒伏竹、
    木、餘留殘材等，至其與所生長土地分離之原因，究係出於
    自然力或人為所造成，均非所問，縱令係他人盜伐而仍在森
    林內，既未遭搬離現場，自仍在管理機關之管領力支配下，
    如予竊取，仍為竊取森林主產物（參見最高法院92年第17次
    刑事庭會議決議），查被告丁○○○結夥二人，於國有林內
    ，竊取森林主產物銀杏，且為搬運贓物而使用車輛之所為，
    係犯森林法第52條第1 項第4 、6 款之為搬運贓物，使用車
    輛，結夥二人以上，竊取森林主產物罪。被告丁○○○與丙○○就上開犯行，有犯意聯絡及行為分擔，為共同正犯。本
    院審酌被告竊取森林內之巨大植物，危害該森林中之生態暨
    保育甚深，及其素行尚佳、犯罪動機、目的、手段、犯後態
    度等一切情狀，茲量處如主文所示之刑。又被告所得贓額為
    0000000 元乙節，有林產物價金查定表可稽，爰併科相當贓
    額2 倍以上5 倍以下，即0000000 元之罰金。（按森林法於
    87年5 月27日修正時，相關罰金之條文均已修正為以新臺幣
    為罰金之單位，雖同法第52條未予明示，仍規定「併科贓額
    2 倍以上5 倍以下罰金」，惟同法之罰金條文既已經全部修
    正為以新臺幣為貨幣單位，解釋上第52條之貨幣單位應與其
    他條文相同而以新臺幣為貨幣單位，附此敘明），並就罰金
    部分諭知易服勞役之折算標準。末查被告丁○○○前未曾因
    故意犯罪受有期徒刑以上刑之宣告，有本院被告全國前案紀
    錄表附卷可稽，因生活需款孔急一時失慮，且均由其子丙○○與買主洽商並至現場幫忙清理，被告丁○○○偶罹刑典，
    且已年逾60歲，其子復於審理中自殺身亡，晚景堪憐，經此
    刑之宣告，應知警惕而無再犯之虞，本院認以暫不執行其刑
    為適當，併予宣告均緩刑3 年，以勵自新。
三、公訴人起訴書認被告2 人擅自在公有山坡地內從事採伐，違
    反山坡地保育利用條例第10條規定，而另涉犯該條例第34條
    第1 項之罪嫌云云。惟山坡地保育利用條例第34條第1 項之
    罪，係就無土地使用權限之人擅自開發山坡地而為之處罰規
    定，依該條例第10條規定，係針對行為人於公有或他人之山
    坡地內為擅自墾殖、占用或從事第9 條第1 款至第9 款等開
    發、經營、使用等行為予以處罰，而依第9 條之文義，自須
    以行為人為一定之墾殖（指供農業使用而為開墾與種植）、
    占用、開發、經營或使用行為，為其要件。本件被告固有「
    挖掘樹木」之情形，然其挖掘面積不大，且被告係為竊取森
    林主產物有挖掘樹木根部及其連接土壤之行為，其挖掘動作
    固造成土石表面小部分破壞之情形，惟此乃竊取森林主產物
    行為之一部，並非山坡地保育利用條例第9 條、第10條所指
    在山坡地擅自「墾殖」、「占用」、「開發」、「經營」或
    「使用」之行為（若被告等人係在森林或林地內擅自墾殖或
    占用，則所犯應為森林法第51條而非本件起訴之同法第52條
    之罪）。公訴意旨認被告2 人違反山坡地保育利用條例第10
    條規定，而應依該條例第34條第1 項規定處罰，依上開說明
    ，尚屬誤解，此部分犯罪事實尚屬不能證明，惟公訴意旨認
    此部分與前揭經論罪科刑之部分存有想像競合犯之裁判上一
    罪關係，依審判不可分原則，爰不另為無罪之諭知。
貳、不受理部分：
一、公訴意旨略以：如上事實欄一所載。
二、按被告死亡者，應諭知不受理之判決，並得不經言詞辯論為
    之，刑事訴訟法第303 條第5 款、第307 條分別定有明文。
三、查本件被告丙○○業於民國99年3 月1 日死亡，此有臺灣板
    橋地方法院檢察署相驗屍體證明書1 件附卷可稽。揆諸上開
    說明，此部分爰不經言詞辯論，逕為不受理之判決。
據上論斷，應依刑事訴訟法第299 條第1 項前段、第303 條第5
款、第307 條，森林法第52條第1 項第4 、6 款、刑法第11條前
段、第28條、第74條第1 項第1 款、第42條第3 項、第5 項，判
決如主文。
本案經檢察官賴建如到庭執行職務。
中    華    民    國   99     年    5     月    5     日
                  刑事第四庭    審判長法  官  樊季康
                                      法  官  劉元斐
                                      法  官  徐子涵
上列正本證明與原本無異。
如不服本判決，應於判決送達後10日內敘明上訴理由，向本院提
出上訴狀 (應附繕本) ，上訴於臺灣高等法院。其未敘述上訴理
由者，應於上訴期間屆滿後20日內向本院補提理由書「切勿逕送
上級法院」。
                                      書記官  張桐嘉
中    華    民    國    99    年    5     月    7     日
森林法第52條：
竊取森林主、副產物而有左列情形之一者，處6月以上5年以下有
期徒刑，併科贓額二倍以上五倍以下罰金：
一  於保安林犯之者。
二  依機關之委託或其他契約，有保護森林義務之人犯之者。
三  於行使林產採取權時犯之者。
四  結夥二人以上或僱使他人犯之者。
五  以贓物為原料，製造木炭、松節油、其他物品或培植菇類者
    。
六  為搬運贓物，使用牲口、船舶、車輛，或有搬運造材之設備
    者。
七  掘採、毀壞、燒燬或隱蔽根株，以圖罪跡之湮滅者。
八  以贓物燃料，使用於礦物之採取，精製石灰、磚瓦或其他物
    品之製造者。
前項未遂犯罰之。
第1項第5款所製物品，以贓物論，沒收之。
95年7月1日修正生效施行前刑法第349條第2項
搬運、寄藏、故買贓物或為牙保者，處5年以下有期徒刑、拘役
或科或併科1千元以下罰金。

司法院資訊處製作；財團法人民間司法改革基金會備份。
